【裁判字號】    95,訴,2762
【裁判日期】    951012
【裁判案由】    毒品危害防制條例
【裁判全文】
臺灣臺中地方法院刑事判決              95年度訴字第2762號
公  訴  人  臺灣臺中地方法院檢察署檢察官
被      告  乙○○
上列被告因毒品危害防制條例案件，經檢察官提起公訴（九十五
年度毒偵字第三七一一號），被告於準備程序就被訴事實為有罪
之陳述，本院合議庭裁定由受命法官獨任進行簡式審判程序，並
予判決如下：
    主    文
乙○○施用第一級毒品，累犯，處有期徒刑壹年陸月，扣案之毒
品海洛因貳包（不含包裝袋，合計驗餘淨重拾捌點零玖公克）均
沒收銷燬之；稀釋用葡萄糖壹包（不含包裝袋，驗餘淨重貳點陸
柒公克）、空包裝袋參個，均沒收。又施用第二級毒品，累犯，
處有期徒刑拾月，扣案之毒品甲基安非他命拾貳包（不含包裝袋
）均沒收銷燬之；空包裝袋拾貳個沒收。應執行有期徒刑貳年貳
月，扣案之毒品海洛因貳包（不含包裝袋，合計驗餘淨重拾捌點
零玖公克）、毒品甲基安非他命拾貳包（不含包裝袋），均沒收
銷燬之；稀釋用葡萄糖壹包（不含包裝袋，驗餘淨重貳點陸柒公
克）、空包裝袋拾伍個，均沒收。
    犯罪事實
一、乙○○前於民國八十九年及九十年間，曾因施用毒品與贓物
    案件，經本院分別判處有期徒刑一年六月、十月、六月，並
    定應執行刑為二年六月確定，其入監執行後，於九十二年八
    月六日因假釋付保護管束出監，甫在九十三年二月七日因假
    釋期滿未經撤銷視為執行完畢；其於八十九年間，已因前揭
    施用毒品案件，另經本院以八十九度毒聲字第五八六三號令
    入戒治處所施以強制戒治，至九十年九月二十八日始行執行
    完畢；詎乙○○猶不知戒絕，其明知毒品海洛因業經公告列
    為毒品危害防制條例之第一級毒品，不得非法持有、施用，
    因未戒除施用毒品海洛因之惡習，猶於上開強制戒治執行完
    畢後之五年內，復基於反覆、延續施用第一級毒品海洛因之
    單一行為決意，自九十五年四月五日某時起至同年十月三日
    二十時許止，分別在其位於臺中縣太平市○○路二一六之二
    號與臺中縣太平市○○路一六三六號二樓租住處內，以將微
    量毒品海洛因摻入香菸吸食之方式，施用第一級毒品海洛因
    多次（施用頻率為一日六次）。另乙○○復明知毒品甲基安
    非他命業經公告列為毒品危害防制條例之第二級毒品，亦不
    得非法持有、施用，因未戒除施用毒品甲基安非他命之惡習
    ，仍於上開強制戒治執行完畢後之五年內，基於反覆、延續
    施用第二級毒品甲基安非他命之單一行為決意，亦自九十五
    年四月五日某時起，至同年十月三日二十時許止，同在其前
    開租住處內，以將毒品甲基安非他命置於玻璃球上加熱燒烤
    ，使之產生煙霧後，再以口鼻吸取其煙氣之方式，施用毒品
    甲基安非他命多次（施用頻率為一日四次）。嗣乙○○於九
    十五年八月一日二十時三十分許，在其上揭位於臺中縣太平
    市○○路一六三六號二樓租住處內為警查獲，且共扣得其所
    購入供吸食之毒品海洛因二包（合計驗餘淨重十八‧０九公
    克、空包裝袋總重一‧一三公克）、毒品甲基安非他命十二
    包（含包裝袋十二個，毛重二六‧二０公克，起訴書誤為安
    非他命），其所有供施用毒品海洛因稀釋用之葡萄糖一包（
    驗餘淨重二‧六七公克、空包裝袋重一‧四四公克）。乙○
    ○為警查獲時，且經員警徵得其同意後，採集尿液送請鑑驗
    ，因有嗎啡（毒品海洛因之代謝物）及甲基安非他命均呈現
    陽性反應，始由警進而查悉上情。
二、案經臺中市警察局移請臺灣臺中地方法院檢察署檢察官偵查
    起訴。
    理    由
一、上開犯罪事實，業經被告乙○○於本院訊問時坦認不諱，而
    被告為警查獲後所採取之尿液，經送請詮昕科技股份有限公
    司檢驗結果，嗎啡（毒品海洛因之代謝物）及甲基安非他命
    俱呈現陽性反應，有尿液檢驗報告一份附卷可稽（見偵查卷
    第一七頁）。另被告為警查獲時所扣得之白色粉末三包，經
    鑑驗後，其中二包確實含有毒品海洛因成分（合計驗餘淨重
    十八‧０九公克），亦有法務部調查局九十五年九月三日調
    科壹字第０九五二三００九二六０號鑑定書附卷可參（見本
    院卷第一七頁），且本件復有毒品甲基安非他命十二包（含
    包裝袋十二個，毛重二六‧二０公克）及被告所有供吸食毒
    品海洛因稀釋用之葡萄糖一包（驗餘淨重二‧六七公克、空
    包裝袋重一‧四四公克）扣案可資佐證，足見被告上開自白
    ，確與客觀事實相符，堪予採認。又被告前於八十九年間，
    已因施用毒品案件，經本院以八十九度毒聲字第五八六三號
    令入戒治處所施以強制戒治，至九十年九月二十八日始行執
    行完畢，此有臺灣高等法院被告前案紀錄表及臺灣臺中地方
    法院檢察署全國施用毒品案件紀錄表在卷可查，是被告確有
    於強制戒治執行完畢後，五年內復行施用毒品之罪行。綜此
    ，本件事證已臻明確，被告施用毒品海洛因及甲基安非他命
    之犯行，均洵堪認定。
二、按海洛因、甲基安非他命分屬毒品危害防制條例第二條第二
    項第一款、第二款所指之第一級、第二級毒品，核被告乙○
    ○所為，係犯毒品危害防制條例第十條第一項之施用第一級
    毒品罪、同法條第二項之施用第二級毒品罪。被告施用前後
    持有毒品海洛因及甲基安非他命之低度行為，分別為其施用
    第一級毒品及施用第二級毒品之高度行為所吸收，均不另論
    罪。被告前後多次施用毒品海洛因及甲基安非他命之犯行，
    因毒品危害防制條例第二條第一項規定之毒品具有成癮性，
    故毒品危害防制條例所規定之施用毒品行為應即具有因毒品
    成癮而反覆施用之性質；參酌最高法院九十五年度台上字第
    一０七九號判決揭示「刑事法若干犯罪行為態樣，本質上原
    具有反覆、延續實行之特徵，立法時既予特別歸類，定為犯
    罪構成要件之行為要素，則行為人基於概括之犯意，在密切
    接近之一定時、地持續實行之複次行為，倘依社會通念，於
    客觀上認為符合一個反覆、延續性之行為觀念者，於刑法評
    價上，即應僅成立一罪。學理上所稱『集合犯』之職業性、
    營業性或收集性等具有重複特質之犯罪均屬之，例如經營、
    從事業務、收集、販賣、製造、散布等行為概念者是」之意
    旨及最高法院七十一年台上字第二八三七號判例、九十二年
    度台上字第六七四四號判決意旨所揭示「行為人主觀上就同
    一犯罪構成事實，以單一行為之數個舉動接續進行，以實現
    一個犯罪構成要件，侵害同一法益，客觀上亦認係實施一個
    犯罪行為」之接續犯概念，本院認為毒品危害防制條例所規
    定處罰之施用毒品行為固具有反覆實施之性質，然各次施用
    毒品之行為係滿足各單次毒癮發作所致，各次施用毒品行為
    係各自獨立，尚難認係同一行為之數次舉動，換言之，施用
    毒品行為與上揭接續犯之概念有別；而集合犯與連續犯之區
    別則在於立法者已將本質上具有反覆、延續實行之特徵予特
    別歸類而定為犯罪構成要件之行為要素，且依社會通念於客
    觀上認為符合一個反覆、延續性之行為觀念者即應僅成立集
    合犯之一罪，反之則係連續犯，準此，毒品危害防制條例既
    依成癮性、濫用性及對社會危害性而將毒品分為四級，且僅
    規定處罰施用第一、二級毒品，足見毒品危害防制條例所處
    罰施用第一、二級毒品，其構成要件之行為要素係具有成癮
    、濫用之反覆、延續實行，且依社會通念於客觀上認為符合
    一個反覆、延續性之行為觀念，於刑法評價上，即應各僅成
    立「集合犯」之一罪。至於臺灣高等法院暨所屬法院因應新
    修正刑法施行座談會第一七號提案之研討結論要旨謂：「對
    於施用毒品等之習慣性犯罪行為，於舊法時期發生並完成之
    行為，依裁判時之新法第二條第一項，適用有利於行為人之
    法律；於修正後發生並完成之犯罪，則依新法處理。前後兩
    者，再就刑法第五十一條之適用，依新法第二條第一項比較
    結果，適用舊法有關數罪併罰之規定處理。」等語，即將在
    修正前所犯數次施用毒品行為論以一個連續犯；另將在修正
    後所犯施用毒品行為，依新法處理，然後再將此二段施用毒
    品行為，再論以數罪併罰。惟本院認為不論係將修正後所犯
    數次施用毒品行為，論以「接續犯」或「集合犯」，如再將
    修正前之數次施用毒品行為，論以「連續犯」，則就同一多
    次施用毒品行為，前後竟割裂理論適用，即有矛盾。況縱如
    上開研討結論要旨所認有新舊法比較，而採有利於行為人之
    輕法，但上開結論「二段併罰說」，不但前段採取連續犯見
    解比採取集合犯見解更不利於行為人（即得加重其刑至二分
    之一），後段又與前段數罪併罰，等於前段加重，後段又因
    併罰再加重，就其結論反而更加不利於行為人。準此，本院
    認為施用毒品既屬集合犯之習慣犯的性質，不論於刑法修正
    前、後均是如此，故縱行為人於刑法修正前、後各有多次施
    用毒品行為，然亦僅論以一次構成要件的施用毒品行為，以
    求理論之一致。又公訴意旨雖未敘及被告自九十五年八月一
    日十一時許起至九十五年十月三日二十時許止之多次施用毒
    品海洛因，暨自九十五年八月一日八時許起至九十五年十月
    三日二十時許止之多次施用毒品甲基安非他命犯行，然此部
    分犯行因與前開已起訴且經認定有罪之被告施用毒品海洛因
    、甲基安非他命犯行部分，分別有集合犯之實質上一罪關係
    ，俱為起訴效力所及，本院自應均併予審論之。另被告行為
    後，須法律有變更，才有新舊法之比較，本件被告施用毒品
    海洛因、甲基安非他命之犯行，既均賡續犯至九十五年七月
    一日刑法修正公布生效施行後之九十五年十月三日二十時許
    止，俱屬跨連新舊刑法施用毒品之一個集合行為，其行為終
    了在新刑法施行後，即不生新舊法比較及從輕原則適用之問
    題，是被告既有如前揭犯罪事實欄所述之經有期徒刑宣告及
    執行完畢之情形，有前開臺灣高等法院被告前案紀錄表附卷
    可稽，其於有期徒刑執行完畢後五年以內，故意再犯本件皆
    為有期徒刑以上之二罪，俱為累犯，均應依刑法第四十七條
    第一項規定加重其刑。至被告所犯前開二罪間，則屬犯意各
    別，罪名互殊，應分論併罰之。爰審酌被告前已因施用毒品
    犯行經強制戒治及徒刑之執行，竟仍故態復萌，復行施用毒
    品不輟，無視於毒品對於自身健康之戕害及國家對於杜絕毒
    品犯罪之禁令，且其於本件施用毒品海洛因、甲基安非他命
    之期間均歷時尚久；惟衡酌施用毒品係屬自戕行為，被告犯
    罪手段尚屬平和，亦未因此而危害他人，所生損害尚非鉅大
    ，而被告於犯後於本院審理時坦承犯行，尚見悔意之犯罪後
    態度，暨施用毒品者均有相當程度之成癮性及心理依賴，其
    犯罪心態與一般刑事犯罪之本質並不相同，應側重適當之醫
    學治療及心理矯治為宜等一切情狀，分別量處如主文所示之
    刑，並定其應執行之刑。
四、另被告乙○○為警查獲所扣得之白色粉末三包，其中二包（
    不含包裝袋，合計驗餘淨重十八‧０九公克），經鑑驗後既
    含第一級毒品海洛因成分，已如前述，應與扣案第二級毒品
    甲基安非他命十二包（不含包裝袋），同依毒品危害防制條
    例第十八條第一項前段規定，併予宣告沒收銷燬之。又扣案
    之稀釋用之葡萄糖一包（不含包裝袋，驗餘淨重二‧六七公
    克）及空包裝袋十五個（用以包裝上開毒品海洛因、甲基安
    非他命及葡萄糖），係被告所有且分別供其施用毒品海洛因
    及甲基安非他命犯罪稀釋及包裝所用之物，已據被告供明在
    卷（見本院卷第二三頁、第二七頁），爰均依刑法第三十八
    條第一項第二款之規定，俱為沒收之諭知。
據上論斷，應依刑事訴訟法第二百七十三條之一第一項、第二百
九十九條第一項前段，毒品危害防制條例第十條第一項、第二項
、第十八條第一項前段，刑法第十一條、第四十七條第一項、第
五十一條第五款、第三十八條第一項第二款，判決如主文。
本案經檢察官甲○○到庭執行職務。
中    華    民    國    95    年    10    月    12    日
                  刑事第一庭  法  官  陳思成
上正本證明與原本無異。
如不服本判決，應於送達後十日內向本院提出上訴狀（須附繕本
），上訴於臺灣高等法院臺中分院。
                              書記官  王嘉麒
中    華    民    國    95    年    10    月    12    日
附錄論罪科刑法條
毒品危害防制條例第十條
施用第一級毒品者，處六月以上五年以下有期徒刑。
施用第二級毒品者，處三年以下有期徒刑。


司法院資訊處製作；財團法人民間司法改革基金會備份。
